臺灣桃園地方法院刑事裁定
111年度聲判字第29號
聲  請  人  賴美蓁

代  理  人  謝彥安律師
被      告  孫景明



            陳逸祥


上列聲請人因被告詐欺等案件，不服臺灣高等檢察署駁回再議之
處分（111年度上聲議字第3064號），聲請交付審判，本院裁定
如下：
    主  文
聲請駁回。
    理  由
一、聲請意旨如附件。
二、告訴意旨略以：
　㈠被告陳逸祥、告訴人賴美蓁及第三人邱盛賢於民國108年9月
    間協議合夥開設家禾不動產公司（下稱「家禾不動產」），
    約定每人出資新臺幣（下同）20萬元，資本額共60萬元，由
    被告陳逸祥為登記負責人。被告陳逸祥、孫景明竟意圖為自
    己不法之所有，共同基於詐欺取財之犯意聯絡，由被告陳逸
    祥向告訴人佯稱：擬將公司資本額提高至100萬元等語，致
    告訴人陷於錯誤，於108年10月30日至同年11月1日間，共計
    轉帳25萬元至被告陳逸祥指定之帳戶。嗣於108年11月中旬
    ，告訴人始發現「家禾不動產」登記為被告孫景明獨資之商
    號，且資本額僅登記為20萬元，而非原約定資本額100萬元
    之公司型態，告訴人始悉受騙。因認被告陳逸祥、孫景明均
    涉有刑法第339條第1項之詐欺取財罪嫌。
　㈡被告孫景明意圖使告訴人受刑事處分，捏造告訴人侵占客戶
    繳付予「家禾不動產」服務費之虛偽事實，於109年7月24日
    向臺灣桃園地方檢察署（下稱桃園地檢署）具狀，對告訴人
    提出侵占告訴，嗣經桃園地檢署檢察官以110年度偵字第377
    2號為不起訴處分。因認被告孫景明涉犯刑法第169條第1項
    之誣告罪嫌。
三、按刑事訴訟法第258條之1規定告訴人得向法院聲請交付審判
    ，係對於「檢察官不起訴或緩起訴裁量權」制衡之一種外部
    監督機制，法院僅就檢察官所為不起訴或緩起訴之處分是否
    正確加以審查。法院審查聲請交付審判案件時所調查之範圍
    ，應以偵查中曾顯現之證據為限，不得就聲請人新提出之證
    據再為調查，亦不得由法院依職權蒐集偵查卷以外之證據，
    否則將使法院實質上兼任檢察官踐行刑事偵查而有回復「糾
    問制度」之虞。故法院應審酌者，乃偵查卷內所存證據是否
    已達刑事訴訟法第251條第1項所謂「足認被告有犯罪嫌疑」
    程度。
四、本院駁回聲請之理由：
　㈠詐欺取財部分：
　  意圖為自己或第三人不法之所有，以詐術使人將本人或第三
    人之物交付者，為刑法第339條第1項所定詐欺取財罪。必以
    行為人施用詐術，致被害人陷於錯誤而為財產處分，始該當
    於構成要件。於雙方存有契約關係之情形，若不能證明債務
    人於締約時即無履約之真意，縱使事後債務人未依約履行，
    僅負有民事法上債務不履行之責任，尚不構成刑事法之詐欺
    取財罪。經查：
　⒈告訴人主張被告陳逸祥及孫景明涉有共同詐欺取財罪，係主
    張被告陳逸祥、告訴人及邱盛賢間約定各出資20萬元成立「
    家禾不動產」，並由被告陳逸祥擔任負責人，被告陳逸祥竟
    登記為獨資之商號，且委由被告孫景明擔任負責人，又向告
    訴人佯稱：擬將公司資本額提高至100萬元等語，致告訴人
    陷於錯誤，因而匯款25萬元。
　⒉證人邱盛賢於檢察事務官詢問時證稱：我、陳逸祥及賴美蓁
    約定各出資25萬元成立「家禾不動產」，總資本額75萬元；
    我是以全富發代書事務所的設備作價25萬元；在討論出資額
    時，一開始是每人出資15萬元，又談到20萬元，最後敲定是
    25萬元；至於有無討論到要增資至100萬元，我忘記了等語
    （見他8522卷第126-127頁），即證稱3人約定各出資25萬元
    成立「家禾不動產」，資本額75萬元。卷內無證據證明被告
    陳逸祥曾要求增資至100萬元，告訴人指訴被告陳逸祥佯稱
    ：擬將公司資本額提高至100萬元等語而施用詐術，即乏所
    據。此外，又無確實之證據可認定被告陳逸祥自始無成立公
    司行號之意思，而以不實之資訊詐使告訴人出資，縱使被告
    陳逸祥尚未依約定出資25萬元，要屬債務不履行之問題，尚
    難逕認構成詐欺取財罪。
　⒊告訴人雖主張：當初是約定成立公司之型態，並由陳逸祥擔
    任負責人，惟陳逸祥竟係申請設立資本額20萬元之商號，且
    以孫景明為獨資負責人。惟查：
　⑴被告陳逸祥於偵查中供稱：開辦公司當初是由我去處理，邱
    盛賢、賴美蓁都同意由孫景明擔任負責人等語（見他8522卷
    第162頁）。證人邱盛賢於檢察事務官詢問時證稱：「家禾
    不動產」是我、陳逸祥及賴美蓁合夥，但我們3人都不想擔
    任負責人，所以推由陳逸祥找人來做，陳逸祥就找孫景明擔
    任登記負責人，只是掛名人頭；當初沒有約定要成立什麼樣
    的組織型態，不過應該確定是獨資組織，登記資本額也沒有
    細講，都是推由陳逸祥全權處理等語（見他8522卷第126頁
    ）。顯示被告陳逸祥、告訴人及邱盛賢間均曾同意由被告孫
    景明掛名擔任登記負責人，且就3人出資成立商業組織之型
    態、登記資本額若干，均未作詳細約定，均委由被告陳逸祥
    全權處理。
　⑵證人邱盛賢於檢察官就本案作出不起訴處分後，雖出具陳報
    狀表示：不起訴處分書裡之記載與我本意有出入；賴美蓁當
    初並未推由陳逸祥找人來當負責人，而是指定陳逸祥擔任負
    責人，賴美蓁是事後才知道陳逸祥找孫景明擔任負責人；且
    當初是約定成立有限公司等語（見偵卷第45-46頁）。惟告
    訴人提出其與被告陳逸祥間之通訊軟體對話紀錄顯示，告訴
    人曾向被告陳逸祥稱「逸祥：星期一我們大家把股份證明書
    簽一簽，以免將來發生毛哥之亂」、「當初你親口說借名登
    記於你毛哥名下……所以同意並轉25萬元」等語（見他8522卷
    第35頁、第43頁），已提及「借名登記於毛哥名下」。被告
    陳逸祥提出其與告訴人間之對話紀錄顯示，告訴人於108年1
    0月30日匯款前，被告陳逸祥曾詢問「要不要直接轉到毛哥
    帳戶」，告訴人則向被告陳逸祥稱「叫毛哥先去辦公會」、
    「入公會」等語（見他8522卷第167-169頁），佐以證人邱
    盛賢於偵查中證稱：對話紀錄裡所稱「毛哥」就是孫景明等
    語（見他8522卷第126頁）。堪認被告陳逸祥所稱：邱盛賢
    及賴美蓁都同意由孫景明擔任負責人等語，以及證人邱盛賢
    於檢察事務官詢問時證稱：陳逸祥找孫景明擔任登記負責人
    ，只是掛名人頭等語，有前揭對話紀錄之內容可佐，應屬有
    據。證人邱盛賢事後提出之陳報狀內容是否實在，尚屬有疑
    。
　⑶從而，被告陳逸祥、告訴人及邱盛賢間成立「家禾不動產」
    ，就出資額、登記負責人及組織型態之約定為何，依卷內事
    證仍有不明。縱認其3人最終約定成立公司型態之商業組織
    ，被告陳逸祥事後卻僅設立獨資商號，要屬被告陳逸祥是否
    違反契約而有債務不履行之問題，卷內並無確實之事證證明
    被告陳逸祥自始即無依約設立之意思，尚不能僅因其事後未
    依約履行，即認構成詐欺取財罪。
　⒋綜上所述，被告陳逸祥、告訴人及邱盛賢間約定出資若干、
    成立何種型態之商業組織及以何人為登記負責人，乃3人間
    約定之結果而構成契約之內容，告訴人則係基於契約約定而
    出資25萬元。3人間就前述項目最終約定之內容為何，依卷
    內資料尚有不明，且卷內無事證可證明被告陳逸祥自始即無
    依約設立之意思，仍虛偽成立契約而施用詐術。依首揭說明
    ，尚不能因被告陳逸祥最終申請設立之商業組織型態與告訴
    人所認知之契約內容不符，即逕認被告陳逸祥構成詐欺取財
    罪。從而，亦不能認定被告孫景明受被告陳逸祥委託擔任登
    記負責人，有何參與詐欺取財之意思聯絡或行為分擔。
　㈡誣告部分：
　　誣告罪之成立，以意圖他人受刑事處分虛構事實而向該管公
    務員申告為其要件，故其所訴事實，雖不能證明係屬實在，
    而經檢察官對於被訴人為不起訴處分，若無證據證明行為人
    確係故意虛構事實而申告者，仍不能遽以誣告罪論處。經查
    ：
　⒈被告孫景明前以：告訴人加入其團隊擔任經理，負責招攬客
    戶進行法拍屋之代標，雙方約定告訴人報酬為獎金制，以客
    戶所給付服務費之75％計算，嗣告訴人未將客戶給付之服務
    費繳回等情，於109年7月24日向桃園地檢署具狀，對告訴人
    提出業務侵占罪之告訴，並提出印有「家禾不動產．家禾法
    拍」、「經理  賴美蓁」之名片照片、「家禾法拍」之契約
    影本、委託人列表及相關法拍公文書資料為證，經桃園地檢
    署以109年度他字第5933號受理（下稱侵占案件），有該案
    卷宗影本可憑。該案經檢察官偵查後以110年度偵字第3772
    號對告訴人為不起訴處分，有該不起訴處分書附卷足參（見
    他8522卷第139頁）。此部分事實，堪以認定。
　⒉告訴人以被告孫景明提出前揭告訴係屬誣告，而提出本案誣
    告罪之告訴。惟證人陳逸祥於侵占案件之偵查中證稱：賴美
    蓁是「家禾不動產」的業務經理，也算是預備合夥人；「全
    富發」是地政事務所，沒有仲介不動產的營業項目，所以另
    外成立「家禾不動產」承辦仲介業務，登記地點相同，實際
    上是同一間公司；以服務費75％作為獎金只有口頭約定，沒
    有書面；賴美蓁向客戶收取服務費而繳回「家禾不動產」時
    ，是由我收取，她只有繳回2個客戶的委託案件等語（見他5
    933卷109年11月24日檢察事務官詢問筆錄第1-5頁）。即證
    稱當初係為拓展「全富發地政事務所」之仲介業務而合夥成
    立「家禾不動產」，並口頭約定以仲介服務費75％作為招攬
    業務之獎金，告訴人向客戶收取服務費而繳回「家禾不動產
    」，係由陳逸祥收取，惟告訴人僅有繳回2個客戶所委託案
    件之服務費。
　⒊證人邱盛賢於侵占案件偵查中證稱：「家禾不動產」是由我
    、陳逸祥及賴美蓁合夥成立，是由我原本的「全富發地政事
    務所」再成立的，我是實際負責人，登記負責人是孫景明，
    賴美蓁是「家禾不動產」的業務，工作內容就是做法拍業務
    ；告訴狀所附委託人列表編號1、2、3、8是委託賴美蓁法拍
    的客戶，其中編號1是是以「家禾不動產」名義受委託，編
    號2、3、8應該是以「全富發地政事務所」之名義受委託；
    我們有要求賴美蓁只能以「家禾不動產」的名義去招攬客戶
    ，有可能是在「家禾不動產」核准設立前，賴美蓁就以「全
    富發地政事務所」之名義接受委託；編號1、2、3、8的委託
    ，賴美蓁都有收服務費，也有交給我；收到的服務費是由業
    務拿8成，公司拿2成等語（見他5933卷110年1月5日檢察事
    務官詢問筆錄第1-5頁）。即證稱告訴人為「家禾不動產」
    之業務，並以客戶給付服務費之80％作為告訴人之報酬，告
    訴人確實有以「家禾不動產」之名義受客戶委託處理法拍事
    宜，收取之服務費係交給邱盛賢。
　⒋依陳逸祥及邱盛賢前開證述，應認告訴人與被告陳逸祥及邱
    盛賢合夥成立「家禾不動產」，係由告訴人以「家禾不動產
    」之名義招攬客戶，再參酌被告孫景明提出告訴人所附名片
    照片，其上印有「家禾不動產．家禾法拍」、「經理  賴美
    蓁」等文字。應認告訴人就「家禾不動產」出資人之內部關
    係而言，固屬股東之一，惟就「家禾不動產」對外營業之職
    稱為「經理」，從事招攬客戶之業務。則被告孫景明於侵占
    案件提出告訴時，主張「告訴人加入其團隊擔任經理，負責
    招攬客戶進行法拍屋之代標」，即難認係捏造不實之內容。
　⒌又依前開2人證述可知，告訴人應將客戶給付之服務費繳回「
    家禾不動產」，至於實際上應繳給被告陳逸祥或邱盛賢，以
    及報酬之分配比例為何，被告陳逸祥與邱盛賢之證述內容並
    不一致，又無其他書證可佐，則實際約定報酬分配比例為何
    ，已有不明，尚難逕以被告孫景明主張為75％即屬捏造事實
    。另告訴人雖主張：孫景明於本案偵查以被告身分受訊問時
    表示，針對公司業務、股權比例、如何分潤等事項均尚未討
    論；於侵占案件提告時卻表示有75％之獎金比例，顯有捏造
    事實等語。惟查，實際於本案偵查中供稱「（賴美蓁）繳了
    預備入股金，但針對公司的業務、股權比例、如何分潤都還
    未討論」者，為被告陳逸祥，而非被告孫景明（見他8522頁
    第161頁），告訴人以此主張被告孫景明前後供述不一，容
    有誤會。再者，「獎金比例」乃就告訴人以業務經理身分處
    理客戶委託事項之報酬，係就個案收入進行分配之方式；而
    「股權分潤方式」，則係合夥事業將一段期間內收入及支出
    結算後尚有盈餘時，應如何分配之問題，所指涉之意義顯然
    不同。告訴人混淆二者而據以主張被告孫景明所述不一，進
    而推認其捏造事實，顯屬誤解。
　⒍另外，證人邱盛賢於侵占案件之偵查中證稱：我是「家禾不
    動產」之實際負責人，賴美蓁所收取之服務費實際上係交給
    我等語（見他5933卷110年1月5日檢察事務官詢問筆錄第1頁
    、第5頁）。惟證人陳逸祥證稱：賴美蓁收的服務費應該交
    給我；孫景明在「家禾不動產」的出資是以我名義登記，孫
    景明是實際負責人等語（見他5933卷109年11月24日檢察事
    務官詢問筆錄第2頁、第5頁）。可見告訴人確實未將服務費
    交給被告孫景明或陳逸祥，且被告陳逸祥、孫景明、告訴人
    及邱盛賢間對於「家禾不動產」的實際負責人為何、告訴人
    應向何人繳回服務費，彼此間存有認知上之差異。卷內又無
    其他事證可以佐證其中一方之主張為真，則被告孫景明提出
    侵占告訴，毋寧僅係本於自己認知之事實而為主張，求為判
    明是非曲直，無事證顯示係出於捏造。從而，依卷內事證，
    尚不足以證明被告孫景明有故意虛構事實而誣告之犯行。
五、綜上所述，依檢察官偵查之結果，不足以證明被告陳逸祥及
    孫景明之詐欺取財犯嫌及被告孫景明之誣告犯嫌，達於應提
    起公訴之門檻。檢察官同此認定，對被告為不起訴處分及駁
    回再議，核無違誤，告訴人仍執前詞聲請交付審判，為無理
    由，應予以駁回。
六、另依刑事訴訟法第258條之3第2項規定，就聲請交付審判之
    案件，法院調查後認不合法或無理由者，應駁回之；認為有
    理由者，應為交付審判之裁定，依法無從將案件發回檢察官
    續行偵查。聲請意旨請求本院將案件發回續行偵查，於法無
    據，應併予駁回，附此敘明。
七、依刑事訴訟法第258條之3第2項前段，裁定如主文。
中　　華　　民　　國　　111 　年　　8 　　月　　12　　日
                  刑事第四庭  審判長法  官  黃柏嘉
　
                                    法  官  陳韋如
　
                                    法  官  涂偉俊　
以上正本證明與原本無異。
不得抗告。
　　　　　　　　　　　　　　　      書記官　余玫萱
中　　華　　民　　國　　111 　年　　8 　　月　　12　　日